臺灣高等法院民事判決　　　　　　　　100年度上易字第830號
上　訴　人　鄭瑞玲
訴訟代理人　徐原本律師
被上訴人　　臺灣新光商業銀行股份有限公司
法定代理人　李增昌
訴訟代理人　陳聖文
上列當事人間第三人異議之訴事件，上訴人對於中華民國100年7
月26日臺灣新竹地方法院100年度訴字第214號第一審判決提起上
訴，本院於100年12月6日言詞辯論終結，判決如下：
    主      文
上訴駁回。
第二審訴訟費用由上訴人負擔。
    事實及理由
一、上訴人主張：伊於民國（下同）83年間，經徵得訴外人楊乃
    青（下稱楊乃青）之同意，由伊出資新台幣（下同）135萬
    元，在楊乃青所有之門牌新竹市○○街91巷15號2層樓建物
    （含坐落基地，下稱系爭15號房屋）上加蓋3、4樓（下稱系
    爭增建物），面積合計164.31平方公尺；然因楊乃青積欠被
    上訴人債務尚未清償，經被上訴人持債權憑證為執行名義，
    聲請拍賣系爭15號房屋（即台灣新竹地方法院〈下稱新竹地
    院〉98年度司執字第27777號清償借款強制執行事件，下稱
    系爭執行事件），因系爭增建物既係由伊出資興建，自屬伊
    所有，系爭執行事件卻將系爭增建物一併予以公告拍賣，伊
    自得本於系爭增建物所有權人之地位，訴請撤銷此部分之強
    制執行程序等情。爰依強制執行法第15條之規定，求為判決
    將系爭執行事件中就系爭增建物（面積計164.31平方公尺）
    所為之強制執行程序應予撤銷（原審為上訴人敗訴之判決，
    上訴人不服，提起上訴）。並於本院上訴聲明：(一)原判決廢
    棄。(二)系爭執行事件中就系爭增建物（面積計164.31平方公
    尺）所為之強制執行程序應予撤銷。
二、被上訴人則以：系爭增建物並無獨立之出入口，其出入均賴
    系爭15號房屋之樓梯聯絡，無法獨立使用，自為系爭15號房
    屋之從物，應由系爭15號房屋之所有權人楊乃青取得該增建
    物部分之所有權。故上訴人提起本件第三人異議之訴，顯為
    無理由等語，資為抗辯。並於本院答辯聲明：如主文所示。
三、查，(一)系爭15號房屋為楊乃青所有，該屋之納稅義務人亦登
    記為楊乃青，且楊乃青先後於93、94年間，分別以系爭15號
    房屋作為借款之擔保，向訴外人聯邦商業銀行股份有限公司
    （下稱聯邦銀行）及台灣銀行股份有限公司（下稱台灣銀行
    ）借款，各設定780萬元之本金最高限額抵押權，並先後於
    93年1月29日、94年5月23日辦畢前開抵押權之設定登記；(二)
    被上訴人執原法院89年5月25日新院錦執禹428字第19122號
    債權憑證為執行名義，聲請就系爭15號房屋為強制執行，經
    上訴人以提起本件第三人異議之訴為由，聲請停止執行，原
    法院裁定准其所請，系爭執行事件經上訴人供擔保後已停止
    執行程序；(三)上訴人曾於100年5月6日向新竹市稅務局申請
    將系爭增建物部分之納稅義務人由楊乃青變更為上訴人，經
    新竹市稅務局以房屋所有權之移轉須繳納契稅，且須有獨立
    出入口及門牌為由，函覆拒絕上訴人之申請等情，有卷附執
    行法院100年1月31日新院燉98司執賢字第27777號函、新竹
    市稅務局房屋稅籍證明書、申請書、新竹市稅務局100年5月
    11 日新市稅房字第1000015891號函、房屋稅繳款書、抵押
    權設定契約書、土地及建物登記謄本可憑（見原審卷第5頁
    、第13頁、第37至38頁、第46至49頁、第58至61頁），並為
    兩造所不爭執（見原審卷第33頁、本院卷第32頁），且經本
    院依職權調閱系爭執行事件卷宗核閱屬實（見本院卷第26頁
    ），堪信為真。
四、本院應審究者為上訴人有無足以排除系爭強制執行事件之權
    利？茲論述如下：
(一)、按第三人就執行標的物有足以排除強制執行之權利者，得於
    強制執行程序終結前，向執行法院對債權人提起異議之訴，
    強制執行法第15條前段定有明文。又「所謂就執行標的物有
    足以排除強制執行之權利者」，係指對於執行標的物有所有
    權、典權、留置權、質權存在情形之一者而言（最高法院44
    年台上字第721號判例意旨參照），並不包括事實上之占有
    及處分權在內。且，不動產物權依法律行為而取得者，非經
    登記不生效力，民法第758條定有明文。此項規定，並不因
    不動產為違章建築而有例外（最高法院96年度台上字第1109
    號判決意旨參照）。
(二)、上訴人雖主張：系爭增建物係由伊出資所興建，自應由伊取
    得系爭增建物部分之所有權云云。惟查：
    1.按所謂附屬建物，係指依附於原建築以助其效用而未具獨
      立性之次要建築而言，諸如依附於原建築而增建之建物，
      缺乏構造上及使用上之獨立性（如由內部相通之頂樓或廚
      廁），或僅具構造上之獨立性，而無使用上之獨立性，並
      常助原建築之效用（如由外部進出之廚廁）等是。此類附
      屬建物依民法第811條之規定，自應由原建築所有人取得
      增建建物之所有權，原建築所有權範圍因而擴張（最高法
      院100年度台上字第4號判決意旨參照）。
    2.系爭增建物並未辦理建物所有權登記乙節，有卷附系爭15
      號房屋建物謄本可稽（見原審卷第60至61頁），並為兩造
      所不爭執，足見系爭增建物既未具有獨立之所有權；且系
      爭增建物部分並未有獨立之出入口，與系爭15號房屋之原
      有建物亦無可資區別之標識存在，與原有建物連在一起作
      為一體使用，必需經由原有建物之1樓大門始得對外出入
      等情，業經執行法院至現場履勘屬實（見原審卷第53至54
      頁執行筆錄），並經本院調閱系爭執行事件核閱無訛（見
      本院卷第26頁），堪認系爭增建物既缺乏構造上及使用上
      之獨立性，自屬系爭15號房屋之附屬建物。
    3.由此以觀，系爭增建物既為系爭15號房屋之附屬建物，則
      不論系爭增建物是否係由上訴人出資興建，依民法第811
      條之規定，仍應由原建物即系爭15號房屋之所有權人即楊
      乃青取得系爭增建物部分之所有權。故上訴人以系爭增建
      物部分係由其所出資興建為由，主張系爭增建物應由其取
      得該增建部分之所有權云云，並無可取。
    4.況參以系爭增建物承攬人陳財源於原審證述：「是一位楊
      小姐找伊增建系爭建物之3、4樓，工程項目除增建3、4樓
      外，尚包含3、4樓內部之裝潢，系爭建物原本是2層樓建
      物，施作增建物距今應該有將近20年的時間，伊現在已不
      記楊小姐的全名，只記得楊小姐從事會計業務，先生姓邱
      ，關於增建工程之施作內容、項目、請款等各該事宜均是
      直接與楊小姐接洽，並沒有聽過鄭瑞玲（指上訴人）的名
      字，亦未曾與其他人接洽過該增建工程事宜...」等語（
      見原審卷第71頁反面至第72頁）。可徵系爭增建物自擬計
      畫增建至施工完成，均係由楊乃青與承攬人陳財源接洽，
      且陳財源亦係向楊乃青請款乙事以觀，設若系爭增建物果
      如上訴人所陳，係由其徵得楊乃青之同意，並由其出資在
      系爭15號房屋搭建系爭增建物，則理應由上訴人負責規劃
      並與承攬人接洽，並負責給付工程款等事宜，豈會系爭增
      建物自規劃起至施工完畢，均係由楊乃青與承攬人陳財源
      洽商，且係由楊乃青負責給付工程款？此顯與常情有違。
      益證系爭增建物應非由上訴人出資興建。
    5.依上說明，系爭增建物無論是否係由上訴人出資興建，因
      該增建物並未具有使用上之獨立性，核其性質僅為系爭15
      號房屋之原建物之附屬建物，依民法第811條之規定，自
      應由該15號房屋之原建物所有權人楊乃青取得該增建物部
      分之所有權。故上訴人以系爭增建物係由伊出資所興建為
      由，主張該增建物自應由伊取得爭增建物部分之所有權云
      云，並無可取。
(三)、綜上所述，系爭增建物既未具有使用上之獨立性，自屬系爭
    15號房屋之附屬建物，自應由系爭15號房屋之原建物所有權
    人楊乃青取得該增建物部分之所有權。是以，上訴人既無法
    取得系爭增建物之獨立所有權，則上訴人自無排除系爭強制
    執行事件之權利可言。故上訴人主張其為系爭增建物部分之
    所有權人，並依強制執行法第15條之規定，訴請撤銷系爭執
    行事件中關於系爭增建物部分之執行程序云云，核屬無據，
    應予駁回。
五、從而，上訴人依強制執行法第15條之規定，訴請將系爭執行
    事件中就系爭增建物（面積計164.31平方公尺）所為之強制
    執行程序應予撤銷，為無理由，不應准許。原審為上訴人敗
    訴之判決，於法並無不合。上訴意旨仍執前詞指摘原判決不
    當，求予廢棄改判，為無理由，應予駁回。
六、另上訴人聲請本院傳訊證人余學英、楊乃青，以資證明系爭
    增建物係由上訴人出資搭建乙事，惟如前所陳，系爭增建物
    無論係由何人出資興建，因該增建物並未具有使用上之獨立
    性，應屬系爭15號房屋之附屬建物，依民法第811條之規定
    ，仍由該15號房屋之原建物所有權人楊乃青取得該增建物部
    分之所有權，故本院核無傳訊證人余學英、楊乃青之必要；
    至於兩造其餘之攻擊或防禦方法，經本院審酌後均認與本件
    之結論無涉，茲不再一一論列，併予敘明。
七、據上論結，本件上訴為無理由，爰判決如主文。
中    華    民    國   100    年    12    月    20    日
                    民事第十七庭
                        審判長法  官  藍文祥
                              法  官  石有為
                              法  官  楊絮雲
正本係照原本作成。
不得上訴。
中    華    民    國   100    年    12    月    21    日
                              書記官  蔡慧娟